ACORDAO-COMPLETO-2362205

ACÓRDÃO 2503/2019 ATA 40/2019 - PLENÁRIO

VISTOS, relatados e discutidos os pedidos de reexame interpostos por Carlos Henrique Almeida Custodio e Graziela Maria Godinho Cavaggioni contra o Acórdão 1823/2018-TCU-Plenário, por meio do qual foi apreciada representação acerca da ausência de controle pela Empresa Brasileira de Correios e Telégrafos (ECT) das despesas realizadas pela Confederação Brasileira de Tênis (CBT) , com verbas de patrocínio da ECT, apurada no TC Processo 022.352/2012-0;
ACORDAM os Ministros do Tribunal de Contas da União, reunidos em Sessão do Plenário, diante das razões expostas pelo Relator, com fundamento nos artigos 32, inciso I, e 33 da Lei 8.443/1992, em:
9.1. conhecer do pedido de reexame interposto por Carlos Henrique Almeida Custodio para,  no mérito, negar-lhe provimento;
9.2. conhecer do pedido de reexame interposto por Graziela Maria Godinho Cavaggioni para,  no mérito, dar-lhe parcial provimento e, assim, reformar apenas o item 9.4 do Acórdão 1823/2018-TCU-Plenário no sentido de passar a contar com a seguinte redação:
" (...) 9.4. aplicar ao Sr. Carlos Henrique Almeida Custódio e à Sra. Graziela Maria Godinho Cavaggioni, individualmente, a multa prevista no art. 58, II, da Lei 8.443, de 16 de julho de 1992, sob os valores de R$ 40.000,00 (quarenta mil reais) e de R$ 10.000,00 (dez mil reais) , respectivamente, fixando-lhes o prazo de 15 (quinze) dias, a contar da notificação, para comprovarem, perante o Tribunal (art. 214, III, alínea a do RI/TCU) , o recolhimento da referida quantia aos cofres do Tesouro Nacional, atualizada monetariamente desde a data do presente acórdão até a do efetivo recolhimento, se paga após o vencimento, na forma da legislação em vigor"; e
9.3. dar ciência desta deliberação aos recorrentes.

Pedidos de reexame interpostos em face de acórdão que aplicou multa aos recorrente no bojo de processo de representação sobre possível ausência de controle quanto a despesas realizadas pela Confederação Brasileira de Tênis (CBT) com verbas de patrocínio da Empresa Brasileira de Correios e Telégrafos (ECT).

Empresa Brasileira de Correios e Telégrafos.

3. Interessados/Responsáveis/Recorrentes:
3.1. Responsáveis: Carlos Henrique Almeida Custodio (XXX.560.896-XX); Graziela Maria Godinho Cavaggioni (XXX.467.438-XX); Wagner Pinheiro de Oliveira (XXX.166.168-XX)
3.2. Recorrentes: Carlos Henrique Almeida Custodio (XXX.560.896-XX); Graziela Maria Godinho Cavaggioni (XXX.467.438-XX).

13.1. Ministros presentes: José Mucio Monteiro (Presidente), Benjamin Zymler, Ana Arraes e Vital do Rêgo.
13.2. Ministros-Substitutos convocados: Augusto Sherman Cavalcanti, Marcos Bemquerer Costa, André Luís de Carvalho (Relator) e Weder de Oliveira.

ACORDAO-COMPLETO-2390409

Acórdão 1742/2020 - Plenário

ANDRÉ DE CARVALHO

Ministro Aroldo Cedraz.

Adoto, como Relatório, o parecer elaborado pela Secretaria de Recursos (Peças 127-129) nos seguintes termos:
INTRODUÇÃO
1.	Trata-se de Pedidos de Reexame interpostos por Graziela Maria Godinho Cavaggioni (peças 101-103) e Carlos Henrique Almeida Custódio (peça 96) , contra o Acórdão 1823/2018-TCU-Plenário (peça 80) , retificado por inexatidão material pelo Acórdão 2549/2018-TCU-Plenário (peça 86) , ambos relatados pelo Ministro Aroldo Cedraz, com o seguinte teor: 
9.1. com fundamento nos arts. 235 e 237, inciso VI, do Regimento Interno do TCU, conhecer da presente Representação para, no mérito, considerá-la procedente; 
9.2. acatar as razões de justificativa apresentadas pelos Srs. David José de Matos; Wagner Pinheiro de Oliveira; Silas Roberto de Souza; Milvon Lopes dos Santos; e Edwin Souza de Faria; 
9.3. rejeitar, parcialmente, as razões de justificativa do Sr. Carlos Henrique Almeida Custódio e da Sra. Senhora Graziela Maria Godinho Cavaggioni; 
9.4. aplicar ao Sr. Carlos Henrique Almeida Custódio e à Sra. Senhora Graziela Maria Godinho Cavaggioni, individualmente, a multa prevista no art. 58, II, da Lei 8.443, de 16 de julho de 1992, no valor de R$ 40.000,00 (quarenta mil reais) , fixando- lhes o prazo de 15 (quinze) dias, a contar da notificação, para comprovarem, perante o Tribunal (art. 214, III, alínea a do RI/TCU) , o recolhimento da referida quantia aos cofres do Tesouro Nacional, atualizada monetariamente desde a data do presente acórdão até a do efetivo recolhimento, se paga após o vencimento, na forma da legislação em vigor; 
9.5. autorizar a cobrança judicial das dívidas, caso não atendidas as notificações, nos termos do art. 28, inciso II, da Lei 8.443, de 16 de julho de 1992; 
9.6. autorizar, antecipadamente, caso seja requerido, o pagamento das dívidas decorrente em até 36 (trinta e seis) parcelas mensais e consecutivas, nos termos do art. 26 da Lei 8.443/1992, c/c o art. 217 do Regimento Interno/TCU, fixando-se o vencimento da primeira parcela em 15 (quinze) dias, a contar do recebimento da notificação, e o das demais a cada 30 (trinta) dias, devendo incidir sobre cada uma os encargos devidos, na forma prevista na legislação em vigor, alertando os responsáveis que a falta de comprovação do recolhimento de qualquer parcela importará o vencimento antecipado do saldo devedor, nos termos do art. 217, § 2º, do Regimento Interno/TCU; 
9.7. autorizar o desconto da dívida na remuneração da funcionária Sra. Graziela Maria Godinho Cavaggioni, observado o disposto no art. 46 da Lei 8.112/1990; 
9.8. dar ciência desta deliberação aos responsáveis e à Empresa Brasileira de Correios e Telégrafos; e 
9.9. arquivar o presente processo.  
HISTÓRICO
2.	Cuidam os autos de representação da Secretaria de Controle Externo no Estado de São Paulo/SP (Secex/SP) , em cumprimento ao item 9.7.2 do Acórdão 2340/2015-TCU-Plenário, de relatoria do Ministro Raimundo Carreiro, a respeito de possível ausência de controle pela Empresa Brasileira de Correios e Telégrafos (ECT) quanto a despesas realizadas pela Confederação Brasileira de Tênis (CBT) com verbas de patrocínio da ECT, apurada no TC Processo 022.352/2012-0. 
2.1.	Por meio do subitem 9.7.2 do Acórdão 2340/2015-TCU-Plenário (peça 1, p. 2) , proferido no TC Processo 022.352/2012-0, que tratou de denúncia acerca de possíveis irregularidades na gestão de recursos federais, pela Confederação Brasileira de Tênis (CBT) , provenientes de entidades integrantes da Administração Pública Federal ou captados com base na Lei de Incentivo ao Esporte, este Tribunal determinou à Secex/SP que promovesse a audiência do gestor da Empresa Brasileira de Correios e Telégrafos, responsável pela ausência de controle das despesas realizadas pela Confederação Brasileira de Tênis com verbas de patrocínio da empresa, apurada naquele processo.
2.2.	O Contrato de Patrocínio 164/2009 foi assinado em 11/8/2009, entre a ECT e a CBT no valor de R$ 4.200.000,00, com vigência de um ano, pelo Senhor Carlos Henrique Almeida Custódio, Presidente da ECT à época, pelo Senhor Júlio Cézar Chaurais, Chefe do Departamento de Comunicação Estratégica da ECT, e pelo Senhor Jorge Lacerda da Rosa, Presidente da CBT (peça 13, p. 49) .
2.3.	De acordo com o exame técnico realizado (peça 21) , foram propostas as audiências dos responsáveis, entre eles o Sr. Carlos Henrique Almeida Custódio, presidente da ECT de 6/7/2006 a 19/8/2010, e Srª Graziela Maria Godinho Cavaggioni (CPF XXX.467.438-XX) , Chefe do Departamento de Comunicação Estratégica - Decoe de 26/11/2009 até 7/5/2012.
2.4.	Esta Corte de Contas, em consonância com a Secex e o MPTCU, concluiu pelo acolhimento parcial das razões de justificativa do Sr. Carlos Henrique Almeida Custódio e da Sra. Senhora Graziela Maria Godinho Cavaggioni. 
2.5.	Pelas irregularidades remanescentes, decidiu, por meio do Acórdão 1823/2018-TCU-Plenário, transcrito anteriormente, aplicar aos responsáveis a multa prevista no art. 58 da Lei 8.443/1992. 
2.6.	As multas imputadas ao Sr. Carlos Henrique Almeida custódia e a Srª Graziela Maria Godinho Cavaggioni são decorrentes da omissão no dever de zelar pelo cumprimento do subitem 9.4.1 do Acórdão 2277/2006-TCU-Plenário, de relatoria do Ministro Ubiratan Aguiar. Outrossim, a Chefe de Departamento de Comunicação Estratégica também foi responsabilizada pelas seguintes irregularidades:
	i) assinar o primeiro termo aditivo ao contrato de patrocínio 164/2009 (peça 13, p. 50-57) , em 6/8/2010, especificamente quanto à exclusão dos itens 2.1.12, 2.1.16 e 11.1 no referido contrato (peça 13, p. 55) , necessários para possibilitar o exame da regularidade da aplicação dos recursos públicos pela patrocinada (peça 13, p. 36 e 47) , bem como o item 14.8, acerca da declaração da contratada de não ter impedimento de contratar com a Administração Pública (peça 13, p. 48) ; (itens 6.4, 6.8, 6.10, 6.12 e respectivos subitens desta instrução) ; 
	ii) assinar o segundo e o terceiro termos aditivos ao contrato de patrocínio 164/2009 (peça 6, p. 119-121 e p. 131-135) , respectivamente, em 17/6/2011 e 11/8/2011, os quais não acrescentaram dispositivos necessários ao exame da regularidade da aplicação dos recursos públicos pela patrocinada (peça 13, p. 36 e 47) , que haviam sido excluídos mediante o primeiro termo aditivo (peça 13, p. 55) (item 7.1 desta instrução) ; 
	iii) omissão no dever de adotar providências e zelar pela existência de controle e análise de prestação de contas, no âmbito da ECT, das despesas realizadas pela Confederação Brasileira de Tênis com verbas da ECT provenientes do Contrato de Patrocínio 164/2009; (itens 8.1 a 8.11 desta instrução) ; 
2.7.	Não satisfeitos com o julgado, os responsáveis Carlos Henrique Almeida Custódia e Graziela Maria Godinho Cavaggioni interpuseram pedidos de reexame, ora em análise.
ADMISSIBILIDADE
3.	Reitera-se os exames preliminares de admissibilidade (peças 109 e 110) , ratificados pelo Ministro-Relator (peça 113) , que concluiu pelo conhecimento dos recursos, com efeito suspensivo do Acórdão 1823/2018-TCU-Plenário, referente aos itens 9.1, 9.3, 9.4 e 9.5 em relação ao Sr. Carlos Henrique Almeida Custodia e dos itens 9.3, 9.4, 9.5 e 9.7 em relação a Srª Graziela Maria Godinho Cavaggioni, eis que preenchidos os requisitos processuais aplicáveis à espécie.
MÉRITO
4.	Delimitação
4.1.	Constituem objetos dos recursos verificar as seguintes questões:
a) se é aplicável sobre os procedimentos desta representação o instituo da prescrição à atuação punitiva desta Corte de Contas (peças 101, p. 44-47; 96, p. 13) ;
b) se é possível afastar a responsabilidade da Sr.ª Graziela Maria Godinho Cavaggioni em relação às irregularidades apuradas (peça 101, p. 4-43) ;
c) se é possível afastar a responsabilidade do Sr. Carlos Henrique Almeida Custódia em relação às irregularidades apuradas (peças 96, p. 2-12) ;
d) se há razoabilidade na imputação da multa (peça 96, p. 12) .
5.	Da prescrição
5.1.	Os recorrentes arguem pela prescrição das multas, tendo em vista os seguintes fundamentos:
a) deve ser aplicada a regra consignada na Lei 9.873/1999 da prescritibilidade, qual seja, aquela pela qual, em cinco anos, prescreve a ação punitiva da Administração Pública (em sentido lato) , em absoluta coerência com as regras constitucionais que equalizam nosso ordenamento jurídico, em especial o princípio constitucional da segurança jurídica;
b) a Constituição Federal de 1988 tratou com especial zelo da segurança jurídica, de modo a se concluir que a regra é a prescritibilidade dos ilícitos. Nessa esteira, é o entendimento esposado pelo Ministro Benjamin Zymler no voto constante do Acórdão 2709/2008-TCU-Plenário;
c) não se deve aplicar o prazo do Código Civil, de dez anos, mas, antes dele, o prazo de legislação administrativa, própria do sistema no qual se encontra o Tribunal de Contas da União. O Superior Tribunal de Justiça, nesse sentido, em precedente do Ministro Herman Benjamin, reconheceu a aplicação da Lei 9.873/1999 ao Tribunal de Contas;
d) este processo foi instaurado pelo Tribunal de Contas da União em 20/5/2016, portanto há mais de cinco anos de o Sr. Carlos Henrique Almeida ter deixado a Presidência da ECT.
Análise
5.2.	Não merece ser acolhida a alegação de prescrição invocada pelos recorrentes. De fato, a Lei 9.873, de 23/11/1999, estabeleceu limite temporal para o exercício de ação punitiva por parte da Administração Pública Federal, conforme disposto em seu artigo 1°, caput. Todavia, não deve ser aplicável aos processos de controle externo os prazos prescricionais previstos em normas que regulam a ação punitiva movida pela Administração Pública Federal no exercício do poder de polícia, tendo em vista que destinam a processos específicos que não dizem respeito ao controle externo de Estado promovido pelo Tribunal de Contas da União.
5.3.	Em consonância com o parágrafo 5º do art. 37 da Constituição Federal, foram elencadas duas situações distintas quanto à prescrição no que tange ao poder público. A primeira parte do parágrafo trata da prescrição referente às ações relativas a punições a agentes públicos que causem prejuízos ao erário. A segunda parte do parágrafo ressalva as ações de ressarcimento, estabelecendo serem imprescritíveis as ações tendentes a determinar o ressarcimento dos danos causados ao poder público. 
5.4.	A questão da imprescritibilidade das ações de ressarcimento foi plenamente resolvida após o pronunciamento do Supremo Tribunal Federal ao apreciar o Mandado de Segurança  26.210-9/DF, que ensejou a prolação do Acórdão 2709/2008-TCU-Plenário, relatado pelo Ministro Benjamin Zymler, por meio do qual se decidiu deixar assente no âmbito desta Corte de Contas que o art. 37 da Constituição Federal conduz ao entendimento de que as ações de ressarcimento movidas pelo Estado contra os agentes causadores de danos ao erário são imprescritíveis. 
5.5.	Ademais, cumpre tecer considerações acerca do entendimento desta Corte de Contas sobre o tema prescrição da pretensão punitiva do Estado no que tange à penalidade de multa regulamentada na Lei 8.443/1992.
5.6.            Recentemente, esta Corte apreciou incidente de uniformização de jurisprudência acerca da prescrição da pretensão punitiva do TCU, em sessão plenária pública extraordinária ocorrida no dia 8/6/2016. Transcreve-se abaixo parte do Acórdão 1441/2016-TCU-Plenário, relatado pelo Ministro José Múcio Monteiro:
ACORDAM os Ministros do Tribunal de Contas da União, reunidos em Sessão do Plenário, ante as razões expostas pelo Redator, em: 
9.1. deixar assente que: 
9.1.1. a pretensão punitiva do Tribunal de Contas da União subordina-se ao prazo geral de prescrição indicado no art. 205 do Código Civil; 
9.1.2. a prescrição a que se refere o subitem anterior é contada a partir da data de ocorrência da irregularidade sancionada, nos termos do art. 189 do Código Civil; 
9.1.3. o ato que ordenar a citação, a audiência ou oitiva da parte interrompe a prescrição de que trata o subitem 9.1.1, nos termos do art. 202, inciso I, do Código Civil; 
9.1.4. a prescrição interrompida recomeça a correr da data em que for ordenada a citação, a audiência ou oitiva da parte, nos termos do art. 202, parágrafo único, parte inicial, do Código Civil; 
9.1.5. haverá a suspensão da prescrição toda vez que o responsável apresentar elementos adicionais de defesa, ou mesmo quando forem necessárias diligências causadas por conta de algum fato novo trazido pelos jurisdicionados, não suficientemente documentado nas manifestações processuais, sendo que a paralisação da contagem do prazo ocorrerá no período compreendido entre a juntada dos elementos adicionais de defesa ou da peça contendo o fato novo e a análise dos referidos elementos ou da resposta da diligência, nos termos do art. 160, §2º, do Regimento Interno; 
9.1.6. a ocorrência desta espécie de prescrição será aferida, independentemente de alegação da parte, em cada processo no qual haja intenção de aplicação das sanções previstas na Lei 8.443/1992; 
9.1.7. o entendimento consubstanciado nos subitens anteriores será aplicado, de imediato, aos processos novos (autuados a partir desta data) bem como àqueles pendentes de decisão de mérito ou de apreciação de recurso por este Tribunal; 
5.7.            Dessa forma, aplica-se no âmbito do TCU, o entendimento de que o prazo prescricional a ser adotado é o previsto no Código Civil, ou seja, dez anos do fato gerador. Ademais, entende-se também que o ato que ordena a citação/audiência é causa interruptiva da prescrição.
5.8.	Assim sendo, no presente caso, considerando como termo inicial o período de vigência do contrato (11/8/2009 a 11/8/2012, peça 13, p. 33-49 e 51; peça 69, p. 75-79) , a pretensão punitiva somente estaria prescrita em 2022. Mas tal prazo fora interrompido pelo despacho que autorizou a audiência ocorrida em 24/5/2017 (peças 21-23) , o que valida a aplicação da multa em Sessão de 8/8/2018 (peça 80) . Vale destacar ainda que, mesmo que se considerasse como termo inicial a relação de pagamentos elaborada pela CBT, exercícios de 2010 a 12/11/2012 (peça 59, p. 4-7) , a pretensão punitiva ainda estaria prescrita em 2022.
5.9.	Por todo o exposto, as alegações de defesa apresentadas pelos responsáveis não conduzem à ocorrência da prescrição, motivo pelo qual devem ser rejeitadas.
6.	Da responsabilidade da Sr.ª Graziela Maria Godinho sobre as irregularidades apuradas
6.1.	A recorrente contesta a responsabilidade a ela atribuída sobre as irregularidades apuradas, tendo em vista os seguintes argumentos:
a) Sobre o procedimento de aprovação de contratos de patrocínio 164/2009 firmado com a Confederação Brasileira e Tênis
	a.1) internamente, todo e qualquer processo de aprovação de um contrato, inicia-se com o projeto apresentado pelo proponente, a análise técnica da equipe de patrocínio, a análise técnica da equipe do Departamento de Comunicação Estratégica-Decoe (em que a equipe de patrocínio também faz parte, já que é composta por funcionários da Gerência de Patrocínio, que era uma das duas gerências do departamento Decoe) , a análise jurídica do departamento especializado e a aprovação pelo presidente e pela diretoria colegiada;
	a.2) o Decoe analisa a viabilidade técnica do prosseguimento e conta com o aval da analista, do gerente e, posteriormente, do ateste da chefe do departamento;
	a.3) posteriormente, os contratos são encaminhados à presidência para aprovação. A depender do valor solicitado para o patrocínio (contratos da categoria Master, que trata de projetos com patrocínios acima de um milhão de reais) , também há necessidade da aprovação por parte dos demais diretores, e não somente da gerência do departamento competente e do departamento jurídico;
	a.4) todo contrato assinado pelos Correios é levado ao conhecimento da Diretoria Executiva, com as devidas justificativas;
	a.5) a portaria de designação da Sra. Graziela como chefe do Departamento de Comunicação Estratégica, teve a emissão e vigência em 25/11/2009, ou seja, quase três meses depois da assinatura do contrato 164/2009;
	a.6) o Manual de Comunicações - Mancom emite as diretrizes para a concessão de patrocínios. No referido Manual, consta que a modalidade de tênis está entre as áreas de patrocínio preferencial da ECT;
	a.7) antes de dar prosseguimento a qualquer tipo de contratação ou patrocínio, obrigatoriamente, o processo passa pela análise técnica da Comissão de Patrocínio, a quem compete avaliar os projetos, verificar se encontra consonância com a política dos Correios, além de emitir um relatório técnico chamado de sumário executivo, o qual será encaminhado ao Decoe;
	a.8) não restam dúvidas que as condutas praticadas pela sra. Graziela, à época chefe do departamento de comunicação estratégica, encontrou respaldo de toda a equipe técnica dos Correios, tendo sido devidamente motivada e fundamentada. Também foi passado ao crivo da área jurídica, que demonstrou que não havia óbices legais à assinatura do ajuste.
	Análise
6.2.	A argumentação da recorrente não merece ser acolhida, pois a decisão emanada por esta Corte de Contas não teve por fundamento a assinatura do contrato de patrocínio, mas sim irregularidades durante sua execução, principalmente quanto aos ajustes nas cláusulas contratuais. 
	b) Da assinatura do 1º termo aditivo:
	b.1) antes do término contratual, foram iniciadas as tratativas para a renovação do mesmo junto à CBT e, em 9/6/2010, o Decoe informou que a vigência do contrato se encerraria em 11/8/2010, indagando se haveria interesse da CBT em prorrogar a vigência contratual pelo período de 11/8/2009 a 10/8/2010, com a manutenção das demais cláusulas contratuais. E foi a partir deste momento que foram iniciadas as discussões acerca de eventuais ajustes nas cláusulas do Contrato 164/2009;
	b.2) na tentativa de aperfeiçoar os processos, acatou-se a manifestação da equipe técnica quanto à redução do tempo de apresentação do relatório da auditoria independente, que passou a ser semestral, ao invés de anual. Isso fez com que os Correios tivessem acesso, com mais facilidade, à contraprestação da CBT;
	b.3) a conferência das despesas foi feita por técnicos especializados, independentes e isentos de qualquer participação no processo, o que é uma forma de otimizar a utilização dos recursos públicos por parte da patrocinada, já que não era apenas os Correios que avaliavam as contas, mas sim, uma auditoria independente;
	b.4) a alteração do item 2.1.12, conforme Relatório Decoe 70/2010, ocorreu em razão da nova redação do item 2.1.13, inerente à prestação de contas da patrocinada;
	b.5) a exclusão do item 2.1.16, que estipulava a obrigação da CBT de apresentar, mensalmente, o extrato bancário da conta corrente aberta exclusivamente para o recebimento e movimentação do aporte financeiro objeto deste patrocínio, ocorreu em face da nova redação constante no item 2.1.13. Nesse sentido, a conta corrente continuou sendo exclusiva;
	b.6) quanto ao item 11.1, que trazia as obrigações da CBT de prestar mensalmente à ECT, com a demonstração detalhada dos valores repassados, das despesas comprovadas e dos resultados obtidos com as aplicações no mercado financeiro, e comprovar a realização das contrapartidas, tal item foi excluído em face da nova redação constante nos itens 2.1.13 e 2.1.13.1;
	b.7) toda e qualquer despesa era comprovada e disponibilizada tanto para o fiscal do contrato, quanto para a auditoria independente. Portanto, houve dupla análise financeira, o que trouxe maior lisura à prestação de contas e demonstra a boa-fé dos agentes que motivaram a viabilidade da alteração contratual;
	b.8) quanto ao item 14.8, que estipulava a obrigação da patrocinada CBT de declarar não ter impedimento de contratar com a Administração Pública, a mesma foi retirada tendo em vista que esse procedimento já era realizado quando da comprovação da regularidade fiscal, trabalhista e tributária do proponente;
	b.9) em que pese não terem sido exigidas as certidões junto à Fazenda Estadual e Municipal do domicilio/sede do proponente, o que se configura como falha e não como uma irregularidade;
	b.10) é uníssono o entendimento desta Egrégia Corte de Contas de que o papel institucional do TCU é de auxiliar no aprimoramento e na gestão do patrimônio público, cabendo-lhe proceder a orientação necessária para que os órgãos públicos possam melhorar as suas práticas e processos;
	b.11) forçoso demonstrar que, nos casos semelhantes em que foram constatadas falhas ou irregularidades, reconheceu esta Corte que a dificuldade não é exclusiva de apenas um órgão, mas sim da maioria daqueles componentes da Administração Pública. Cite-se como exemplo o Acórdão 1562/2009-TCU-Plenário (TC Processo 026.668/2007-1 - Relator: Ministro-substituto Augusto Sherman Cavalcanti) ;
	b.12) no Acórdão 3101/2010-TCU-Plenário, relatado pelo Ministro Weder de Oliveira, em que pese terem sido relatadas falhas de gestão e algumas irregularidades, o TCU decidiu por não aplicar multa aos responsáveis, mas sim, alertar sobre as falhas verificadas;
	b.13) em recentíssimo julgado desta Corte (Acórdão 2770/2018-TCU-Plenário, relatado pelo Ministro Vital do Rego) , cujo tema trata de um diagnóstico dos patrocínios esportivos de empresas estatais (BB, BNDES, CEE, ECT, Infraero, Petrobrás) , restou comprovado que diversas dessas entidades, por falta de informação, realizavam procedimentos com alguma falha ou irregularidade;
	b.14) no processo de prestação de contas de contratos de patrocínio no âmbito da Petrobrás (Acórdão 2770/2018-TCU-Plenário, relatado pelo Ministro Vital do Rego) , em que pese a matéria ainda ser controvertida, esta Corte entendeu que, quando o patrocínio tem a finalidade de exposição da marca (como é o caso da CBT) , caberia a comprovação do retorno publicitário da imagem, e não a prestação de contas;
	b.15) não poderia o TCU entender que a recorrente deveria ter adotado conduta diversa, já que a matéria era controversa à época e, somente agora esta Corte de Contas determinou que a Secom formulasse uma orientação sobre os contratos de patrocínio não incentivados a todas as estatais.
	Análise
6.3.	O primeiro Termo Aditivo ao Contrato de Patrocínio 164/2009, assinado pela Senhora Graziela Maria Godinho Cavaggioni, Chefe do Departamento de Comunicação Estratégica da ECT (peça 13, p. 57) , prorrogou a vigência do referido contrato por mais doze meses; reajustou o valor do patrocínio para R$ 4.436.637,66 e excluiu, da cláusula segunda do Contrato de Patrocínio 164/2009, os itens 2.1.5. 2.1.11, 2.1.12, 2.1.13 alíneas "a" e "b", 2.1.16, 2.3.19, 11.1 e 14.8 (peça 13, p. 50-57) , sendo que algumas delas, analisadas a seguir, eram imprescindíveis para possibilitar a aferição da boa e regular aplicação dos recursos do Contrato de Patrocínio (peça 13, p. 36 e 47) .
6.4.	Não merece guarida as justificativas expostas para a exclusão do item 2.1.12, uma vez que o item 2.1.13 não substitui as alterações realizadas; apenas modificou a periodicidade da obrigação da CBT de apresentar parecer emitido por auditor independente, que era de doze para seis meses.
6.5.	O que de fato ocorreu foi que, com a alteração promovida, foi retirada a obrigação da CBT de apresentar à ECT, mensalmente, relatório que comprovasse a aplicação dos recursos oriundos do patrocínio e os documentos comprobatórios das despesas. Tal situação, impactou negativamente no controle financeiro. Nessa linha, vale transcrever elucidativo trecho do relatório fundamentador do acórdão ora recorrido (peça 82, p. 8) : 
6.4.2. A eliminação da obrigação da CBT de apresentar à ECT os documentos necessários para a análise financeira da prestação de contas está em desacordo com o art. 70, parágrafo único, da Constituição Federal, o art. 93 do Decreto-Lei 200/1967, o art. 66 do Decreto 93.872/1986 e jurisprudência do TCU (Acórdão 2277/2006-TCU-Plenário - Rel. Ubiratan Aguar, 10.197/2011- TCU-1ª Câmara - Rel. Walton Alencar Rodrigues, 2.914/2015-TCU-Plenário - Rel. Raimundo Carreiro, 2.594/2013-TCU-Plenário - Rel. Walton Alencar Rodrigues e 922/2009-TCU-Plenário - Rel. Benjamin Zymler) .
6.6.	Nos autos, não há respaldo que dê suporte à alegação de que a CBT prestava contas mensais à ECT, além de que não consta qualquer indicativo de análise de tais documentações no âmbito do Decoe/ECT, a quem competia a fiscalização, nos termos da cláusula quarta do Contrato de Patrocínio 164/2009 (peça 13, p. 42) , mantida em seus termos aditivos.
6.7.	No tocante à exclusão do item 2.1.16 do Contrato 164/2009, não é razoável aceitar que o patrocinador desobrigue o patrocinado de enviar documentação essencial para o controle das despesas realizadas, pois tal situação dificulta o estabelecimento do nexo de causalidade entre as receitas e despesas executadas. 
6.8.	Quanto à alteração do item 11.1, há de se destacar que não se recrimina a atuação da auditoria independente quanto à análise da execução do convênio, nem se questiona a periodicidade do envio dos seus relatórios à ECT. O que não se admite é a exclusão de responsabilidade da ECT. Ora, ao excluir o referido item, excluiu-se também a obrigação da prestação de contas da CBT para a patrocinadora. Neste sentido vale destacar o item 9.4.1 do Acórdão 2277/2006-TCU-Plenário, relatado pelo Ministro Ubiratan Aguiar:
9.4. determinar à Empresa Brasileira de Correios e Telégrafos que: 9.4.1. nos contratos de patrocínio em andamento e naqueles que vierem a ser concedidos pela Empresa, desenvolva procedimentos minuciosos de forma a obter os documentos comprobatórios acerca do emprego dos recursos públicos pelo patrocinado (notas fiscais, recibos, relatório das ações desenvolvidas pelo patrocinado, comprovantes das contrapartidas avençadas, entre outros elementos) , em consonância com a avaliação sistemática dos resultados obtidos, na forma do art. 3º, inciso VI, do Decreto nº 4.799/2003; 
6.9.	Não há como acatar as alegações sobre a exclusão do item 14.8, uma vez que a solicitação da declaração de não ter impedimento de contratar com a Administração Pública consta da Lei 8.666/1993, não se vislumbrando, portanto, respaldo para a retirada de tal obrigação por parte da patrocinada.
6.10.	Em que pese ter a responsável apresentado decisões nas quais o Tribunal, ao deliberar em casos específicos que guardavam alguma similaridade com o presente, adotou posicionamento no sentido de não multar o gestor ou emitir alerta sobre as falhas identificadas, tais decisões não constituem autênticos precedentes a serem replicados no processo em causa. Cumpre registrar que esta Corte de Contas já havia se posicionado sobre a atuação da ECT especificamente sobre os contratos de repasse.
6.11.	Também não socorre à recorrente a decisão emanada no citado Acórdão 2770/2018-TCU-Plenário sobre a dispensa da prestação de contas quando envolver contrato de patrocínio par exposição de marca. Ora, à época dos fatos aqui analisados, haviam diversas decisões desta Corte de Contas determinando a prestação de contas dos contratos de patrocínio (Acórdão 2575/2012-TCU-Plenário, relatado pelo Ministro Aroldo Cedraz, Acórdãos 1.962/2004 - TCU e 2.224/2005 - ambos da 2ª Câmara, relatados pelos Ministros Ubiratan Aguiar e Benjamin Zymler, respectivamente) . No mais, à época dos fatos a ECT estava regida por determinação desta Corte (Acórdão 2277/2006-TCU-Plenário) , a qual exigia aprimoramento na prestação de contas.
6.12.	Esta Corte de Contas, antes de multar os responsáveis, já havia se manifestado com o fim de auxiliar no aprimoramento e na gestão dos recursos públicos geridos pela ECT. Nessa linha, atuou por meio dos Acórdão 2277/2006-TCU-Plenário, mencionado acima, além de emitir o Acórdão 10197/2011-TCU-Primeira Câmara, relatado pelo Ministro Walton Alencar, o qual recomendou à ECT que fiscalizasse diretamente, mesmo que por amostragem, a aplicação dos recursos destinados a título de patrocínio, às Confederações Brasileiras de Desportos Aquáticos, Tênis e Futebol de Salão. 
6.13.	Pelo exposto, não merecem guarida as alegações apresentadas, uma vez que as alterações promovidas no 1º termo aditivo dificultaram o controle sobre os recursos públicos geridos e a efetiva prestação de contas da patrocinada para a patrocinadora, além de ir de encontro à determinação e recomendação emanada por esta Corte de Contas.
	c) Da assinatura do 2º e 3º termos aditivos:
	c.1) para viabilização do segundo termo aditivo, o Decoe elaborou o Relatório Decoe 066/2011 no qual foi proposto o aditamento ao contrato para a inclusão do evento "Circuito Nacional de Tênis Infanto-Juvenil - Etapa Manaus" no calendário oficial, e acrescentar o valor de cento e cinquenta mil reais para a realização do referido evento. A justificativa se deu pela oportunidade de fomentar a base do esporte, apoiando um dos maiores eventos juvenis do Brasil, que reuniu mais de 400 atletas em busca de valiosos pontos no ranking nacional;
	c.2) no referido relatório houve a análise técnica da Gerente Corporativa de Patrocínio GPAT/Decoe, ratificado pela chefe do Decoe e autorizado pelo presidente da ECT. Ato contínuo, o Relatório Decoe 066/2011 e a minuta do segundo termo aditivo foram encaminhados para análise e emissão de parecer da assessoria jurídica dos Correios;
	c.3) os itens que foram suprimidos do primeiro termo aditivo não foram aventados pela equipe do Decoe haja vista que as mudanças implementadas no método de prestação de contas do patrocínio ofereceram melhores mecanismos de controle da utilização da verba por parte dos Correios, e trouxeram maior segurança e confiabilidade para os gestores administrativos, operacionais e para os fiscais do contrato;
	c.4) quanto à assinatura do terceiro termo aditivo, seguindo a mesma premissa dos procedimentos internos adotados e normalizados, foi elaborado o Relatório Decoe 090/2011 com a devida motivação e justificativas para dar azo às alterações proposta, assinado pela gerente corporativa de patrocínio GPAT/DECOE, pela chefe do Decoe e pelo presidente da ECT;
	c.5) a auditoria interna anual realizada no Contrato 164/2009 não fez questionamento em função das alterações dos itens 2.1.11, 2.1.12, 2.1.13 (alíneas "a" e "b") , 2.1.16 e 11.1, oriundas do primeiro termo aditivo.
	Análise
6.14.	O segundo termo aditivo objetivou a inclusão do evento Circuito Nacional Correios - etapa Manaus no calendário oficial, além de acrescentar o valor de R$ 150.000,00 a ser destinado à rubrica Infanto-Juvenil. Este acréscimo, por sua vez, implicou no acréscimo de 20,82% em relação à rubrica infanto-juvenil e 3,38% em relação ao valor global inicial atualizado do contrato.
6.15.	O Terceiro Termo Aditivo (peça 69, p. 75-79) ao Contrato 164/2009, assinado em 11/8/2011, teve por objetivo prorrogar a vigência do contrato de 12/8/2011 a 11/8/2012; reajustar o valor do contrato pela variação do IGP-M, bem como incluir e excluir eventos do calendário oficial.
6.16.	A recorrente utiliza de alegações sem quaisquer elementos probantes. O fato de as alterações promovidas nos termos aditivos terem sido respaldadas por outros setores da ECT, não exclui a responsabilidade da Srª Graziela Maria Godinho, na condição de chefe da Decoe.
6.17.	Totalmente improcedente a alegação de que as alterações promovidas permitiram aperfeiçoamento nos mecanismos de controle da utilização da verba por parte dos Correios. Vale lembrar que no TC Processo 036.264/2011-3, foi realizada diligência à Empresa Brasileira de Correios e Telégrafos, requisitando informações acerca de recursos repassados à CBT (peça 5 deste processo, extraída do TC Processo 022.352/2012-0 (denúncia) e de seu apenso TC Processo 036.264/2011-3 (denúncia) . Da análise das informações prestadas pela ECT, concluiu-se que a empresa não tinha conhecimento sobre os pagamentos realizados. Ora, em que pese a ECT ter informado não haver pagamentos com verbas de patrocínios dos Correios à empresa Brascourt (peça 29, p. 2, do TC Processo 036.264/2011-3) , a relação de pagamentos elaborada pela CBT indicou que estes ocorreram no valor total de R$ 520.143,78, nos exercícios de 2010 a 2012 (peça 59, p. 4-7; peça 61, p. 2, todas do TC Processo 036.264/2011-3) , o que demonstra ausência de controle pela ECT quanto à aplicação de verbas de patrocínio pela CBT.
6.18.	Pelo exposto, não merece guarida as alegações apresentadas.
	c) Do efetivo controle da prestação de contas das despesas realizadas pela CBT, com recursos dos Correios, e do efetivo cumprimento do subitem 9.4.1 do Acórdão 2277/2006-TCU-Plenário
	c.1) foram designados os fiscais do contrato para desempenharem as funções constantes no subitem 2.1.1, capitulo 2, módulo 7 do Manual de Licitação e Contratação-Manlic. No glossário do Manlic tem-se que a gestão e o controle contratual serão realizados pelo gestor operacional, fiscal do contrato e gestor administrativo. Estes eram os responsáveis por analisar as prestações de contas do Contrato de Patrocínio 164/2009. Ou seja, cabia ao Sr. Carlos Alberto Messias e a Sra. Francisca Rodrigues Oliveira atestar todas as ocorrências irregulares e adotar as providências cabíveis;
	c.2) todos os fiscais eram lotados no Decoe e acompanhavam o dia-a-dia dos assuntos relativos ao contrato com a CBT. Todos os fiscais tinham pleno conhecimento das suas atribuições e tarefas a desempenhar, no que tange a fiscalização e análise das prestações de contas dos patrocinados;
	c.3) os Correios exigiram da CBT todos os documentos financeiros que comprovassem a realização de pagamentos de despesas inerentes à todas as ações e eventos oriundos do Contrato 164/2009;
	c.4) com os extratos bancário da conta exclusiva, os Correios tinham à sua disposição o fluxo dos valores em pastas, contendo as notas fiscais, recibos e demais documentos;
	c.5) no que tange à exigência do Acórdão relativa à obtenção de documentos que comprovem o emprego dos recursos públicos e o relatório das ações desenvolvidas, bem como os comprovantes das contrapartidas, os Correios inseriram nos itens 2.1.10 e 2.1.11 do Contrato 164/2009 e nos itens 2.1.10 e 2.1.13.1 dos aditamentos a exigência dos envios de relatórios comprobatórios, com os resultados obtidos e registros fotográficos;
	c.6) quando necessário, também era possível a vistoria in loco das ações realizadas pela CBT, pelo fiscal do contrato, e a participação de um apoiador do fiscal nos eventos patrocinados para comprovar a aplicação dos recursos, que poderia ser demonstrado através de relatórios posteriores;
	c.7) foi estabelecido um procedimento de amostragem da aplicação dos recursos destinados às Confederações Brasileiras de Desportos Aquáticos, Tênis e Futsal, a título de patrocínio, que foi registrado devidamente no Mancon.
	Análise
6.19.	A ora recorrente tenta isentar sua responsabilidade atribuindo-a ao Sr. Carlos Alberto Messias e à Sra. Francisca Rodrigues Oliveira.
6.20.	No tocante à identificação dos responsáveis pela ausência de fiscalização do Contrato de Patrocínio 164/2009, algumas considerações merecem ser tecidas.
6.21.	A responsabilidade Operacional e Administrativa pela fiscalização era de competência da Gerência Corporativa, segundo nível na hierarquia funcional, conforme cláusula quarta (cláusula quarta - peça 65, p. 12) , sendo a designação tanto da Gerência Corporativa como do Fiscal do contrato de competência do Chefe do Departamento (peça 65, p. 24-25) , função à época exercida pela ora recorrente.
6.22.	Na portaria de designação dos fiscais do referido contrato de patrocínio (peça 13, p. 2 e 4-8) , a Sra. Graziela Maria Godinho Cavaggioni, chefe do Decoe, foi quem designou a Sra. Francisca Rodrigues de Oliveira, Analista de Correios Júnior - Administrador, para exercer a fiscalização do Contrato de Patrocínio 164/2009, registrando que todas as atribuições da fiscal seriam coordenadas pela sua chefia imediata, a qual seria co-responsável por todos os seus atos (peça 13, p. 6-7) .
6.23.	No mais, os elementos contidos nos autos indicam que não houve designação ou atribuição de responsabilidade no âmbito da ECT relativamente à análise de prestação de contas do Contrato de Patrocínio 164/2009. 
6.24.	Do exame das cláusulas contratuais (peça 13, p. 33-49) , conclui-se que não há normativos que indiquem o fiscal do contrato como o responsável pela análise da prestação de contas do contrato de patrocínio. Soma-se a isso, a inexistência de solicitações pelas chefias, para que os fiscais realizassem tal tarefa. Aparentemente, suas atribuições eram mais voltadas à análise da execução física do objeto contratado pela CBT. 
6.25.	Ademais, o fato de a Senhora Graziela Maria Godinho Cavaggioni, chefe do departamento de comunicação Estratégica da ECT, assinar termo de aditamento do contrato de patrocínio excluindo cláusulas essenciais para garantir a possibilidade de aferir a regularidade na aplicação dos recursos públicos repassados pelos Correios. Era de se exigir de uma gestora mediana atuação mais zelosa e prudente ao lidar com recursos públicos.
6.26.	Assim, a responsabilidade pela ausência de controle pela ECT sobre as despesas do Contrato de Patrocínio 164/2009 realizadas pela CBT recai sobre aqueles que tinham o poder-dever de atribuir responsabilidades para garantir que esse controle fosse exercido, no caso, o presidente da ECT e a chefe do Decoe no período.
6.27.	Especificamente quanto ao cumprimento de determinação emanada por esta Corte de Contas, considerações merecem ser destacadas. Nesse espeque, vale reproduzir item do Acórdão 2277/2006-TCU-Plenário, relatado pelo Ministro Ubiratan Aguiar:
9.4. determinar à Empresa Brasileira de Correios e Telégrafos que: 9.4.1. nos contratos de patrocínio em andamento e naqueles que vierem a ser concedidos pela Empresa, desenvolva procedimentos minuciosos de forma a obter os documentos comprobatórios acerca do emprego dos recursos públicos pelo patrocinado (notas fiscais, recibos, relatório das ações desenvolvidas pelo patrocinado, comprovantes das contrapartidas avençadas, entre outros elementos) , em consonância com a avaliação sistemática dos resultados obtidos, na forma do art. 3º, inciso VI, do Decreto nº 4.799/2003; 
6.28.	Nessa linha, vale destacar que, conforme outras decisões deste Tribunal (Acórdãos 2.914/2015, 3.440/2014, ambos do Plenário e relatados pelo Ministro Raimundo Carreiro, Acórdãos 2.594/2013, 922/2009, ambos do Plenário, relatados pelos Ministros Walton Alencar e Benjamin Zymler, respectivamente) , é necessária a apresentação de prestação de contas dos recursos transferidos a entidades privadas por meio de contratos de patrocínio e, consequentemente, cabe ao ente patrocinador verificar a boa e regular aplicação desses recursos no objeto do patrocínio.
6.29.	Não há respaldo documental sobre a alegação de que os Correios exigiram da CBT todos os documentos financeiros que comprovassem a realização de pagamentos de despesas inerentes à todas as ações e eventos oriundos do Contrato 164/2009.
6.30.	No caso concreto, como já informado anteriormente, no TC Processo 036.264/2011-3 foi realizada diligência à Empresa Brasileira de Correios e Telégrafos, requisitando informações acerca de recursos repassados à CBT (peça 8 do TC Processo 036.264/2011-3) . Da análise das informações prestadas pela ECT, concluiu-se que a empresa não tinha conhecimento sobre os pagamentos realizados (peça 29, p. 2, peça 59, p. 4-7; peça 61, p. 2, todas do TC Processo 036.264/2011-3) , o que demonstra ausência de controle pela ECT quanto à aplicação de verbas de patrocínio pela CBT.
6.31.	Outrossim, foram examinadas as normas encaminhadas pela ECT (Módulo 7, Capítulo 2, do Manual de Licitação e Contratação - Manlic - peça 13, p. 9-26 e Módulo 12, Capítulo 3, do Manual de Comunicação - Mancon - peça 13, p. 27) e não foram identificados dispositivos tratando de prestação de contas em contrato de patrocínio. 
6.32.	Soma-se a isso o fato de os elementos indicarem que não houve designação ou atribuição de responsabilidade no âmbito da ECT relativamente à análise de prestação de contas do Contrato de Patrocínio 164/2009.
6.33.	Isso posto, e considerando a determinação desta Corte, cumpre registrar jurisprudência dominante acerca da responsabilidade por dar cumprimento às determinações do TCU:
Ao assumir o cargo, compete ao gestor público inteirar-se das determinações expedidas pelo TCU afetas à sua área de atuação, arcando com a responsabilidade no caso de descumprimento, uma vez que as determinações do Tribunal não têm caráter pessoal  (intuitu personae) . (Acórdão 177/2018-TCU-Plenário, relatado pelo Ministro Aroldo Cedraz) 
6.34.	Da análise dos autos, conclui-se pela ausência de controle pela Empresa Brasileira de Correios e Telégrafos sobre despesas realizadas pela Confederação Brasileira de Tênis com verbas de patrocínio. Tal premissa baseia-se na inexistência de pareceres e fiscalizações empreendidas pelos Correios sobre a aplicação de recursos repassados à CBT e ausência de documentos que evidenciem a análise de prestação de contas do Contrato de Patrocínio 164/2009.
6.35.	Por todo o exposto, cabe a responsabilização da Srª Graziela Maria Godinho, chefe do setor responsável pela fiscalização dos contratos de patrocínio, uma vez que esta Corte já proferiu recomendação à ECT para que fiscalizasse, mesmo que por amostragem, a aplicação dos recursos de patrocínio destinados à CBT, além da ausência de controle que está em desacordo com a determinação contida no item 9.4.1 do Acórdão 2277/2006-TCU-Plenário. 
7.	Da responsabilidade do Sr. Carlos Henrique Almeida Custodia
7.1.	O recorrente aclama por sua irresponsabilidade frente as irregularidades apuradas, tendo em vista os seguintes argumentos:
a) não assinou o contrato de patrocínio e tampouco solicitou as alterações contratuais. Tais alterações foram autorizadas a dar seguimento em função da vinculação do Decoe à Presidência;
b) toda a diretoria colegiada da empresa era composta por profissionais experientes, que poderiam ter desautorizado as alterações, pois, a palavra final era da diretoria colegiada;
c) o defendente não foi o motivador das alterações das cláusulas contratuais, pois além de todas as manifestações técnicas favoráveis pelas contratações, houve o parecer favorável do consultor jurídico da presidência;
d) as alterações propostas pela área técnica e responsável pelo contrato, ratificado pelo jurídico da ECT, tentaram demonstrar que tais alterações seriam benéficas para o melhor controle do contrato;
e) existem inúmeros acórdãos deste Tribunal, os quais o gestor principal da empresa não pode ser imputado atribuições de seus subordinados ou atos não perceptíveis ao gestor principal (Acórdão 1581/2017-TCU-Primeira Câmara, relatado pelo Ministro José Múcio Monteiro; 6.787/2012- 1ª Câmara - relatado pelo Ministro Walton Alencar Rodrigues; 3.013/2012-Plenário - relatado pelo Ministro Walton Alencar Rodrigues e 1.887/2011-Plenário, relatado pelo Ministro Raimundo Carreiro) ;
f) a participação deste ex-presidente sempre foi no sentido de acatar as determinações dos órgãos de controle e também as melhores práticas de governança;
g) foram centenas de patrocínios realizados pela ECT, sem que houvesse qualquer apontamento de irregularidade por parte das auditorias internas, externas e órgãos de fiscalização. Nessa linha, este defendente não teve nenhuma conta reprovada por este Tribunal.
Análise
7.2.	O Senhor Carlos Henrique Almeida Custódio, exerceu a presidência da ECT de 6/7/2006 até 28/7/2010 (peça 65, p. 2) . Ele foi o signatário do contrato de patrocínio e foi quem autorizou a prorrogação do contrato com as alterações ora questionadas (peças 59, p. 88; e 68, p. 42) .
7.3.	À época da celebração do Primeiro Termo Aditivo ao Contrato, havia ocorrido mudança na Presidência e na Chefia de Comunicação Estratégica da ECT. Por isso, quem assinou o primeiro Termo Aditivo ao Contrato de Patrocínio 164/2009, em 6/8/2010, foi o Sr. David José de Matos, então novo Presidente da ECT (peça 13, p. 57) , sendo que já havia documento assinado pelo Sr. Carlos Henrique autorizando as alterações do contrato de patrocínio.
7.4.	Foi durante a sua gestão como presidente dos Correios que esta Corte de Contas determinou à ECT, por meio do subitem 9.4.1 do Acórdão 2277/2006-TCU-Plenário, de relatoria do Exmo. Ministro Ubiratan Aguiar, que nos contratos de patrocínio em andamento e naqueles que viessem a ser concedidos pela empresa, desenvolvesse procedimentos minuciosos de forma a obter os documentos comprobatórios acerca do emprego dos recursos públicos pelo patrocinado (notas fiscais, recibos, relatório das ações desenvolvidas pelo patrocinado, comprovantes das contrapartidas avençadas, entre outros elementos) , em consonância com a avaliação sistemática dos resultados obtidos, na forma do art. 3º, inciso VI, do Decreto 4.799/2003.
7.5.	Quanto aos Acórdãos prolatados por esta Corte de Contas citados pelo recorrente em sua defesa, vale destacar que eles foram observados quando da responsabilização do Sr. Carlos Henrique Almeida Custódio. Nesse sentido, da análise processual concluiu-se que o ora recorrente, na condição de presidente da ECT, não foi responsabilizado pela omissão no dever de adotar providências e zelar pela existência de controle e análise de prestação de contas, uma vez que este Tribunal entendeu que não houve condutas desabonadoras por ele cometidas, além de não ter praticado diretamente os atos questionados.
7.6.	No entanto, responsabilizou-se o então presidente da ECT por ter agido sem o devido cuidado e diligência que se espera de um gestor mediano, uma vez que se omitiu no dever de zelar pelo cumprimento do subitem 9.4.1 do Acórdão 2277/2006-TCU-Plenário. Se o ora recorrente não agiu com dolo, agiu pelo menos com culpa por imprudência, ao autorizar alterações do contrato original as quais dificultaram o controle de recursos repassados mediante o contrato de patrocínio durante sua gestão, desobedecendo determinação expressa desta Corte de Contas. 
7.7.	Isso posto, cumpre registrar jurisprudência dominante acerca da responsabilidade por dar cumprimento às determinações do TCU:
Ao assumir o cargo, compete ao gestor público inteirar-se das determinações expedidas pelo TCU afetas à sua área de atuação, arcando com a responsabilidade no caso de descumprimento, uma vez que as determinações do Tribunal não têm caráter pessoal  (intuitu personae) . (Acórdão 177/2018-TCU-Plenário, relatado pelo Ministro Aroldo Cedraz) 
7.8.	Nessa linha também são os Acórdãos 2.878/2017 e 2.180/2016, ambos do Plenário, relatados pelos Ministros Benjamin Zymler e Vital do Rego, respectivamente, e Acórdão 6934/2017-TCU-Segunda Câmara, relatado pelo Ministro substituto André de Carvalho. Registre-se, mais uma vez, que a determinação descumprida ocorreu durante a vigência de seu mandato.
7.9.	Pelo exposto, não merece guarida as alegações apresentadas, uma vez que, em decorrência do cargo que ocupava, presidente da ECT, o responsável tinha a obrigação de cumprir as determinações expedidas pelo TCU.
8.	Da razoabilidade no valor da multa
8.1.	Os recorrentes arguem pela falta de razoabilidade no valor da multa imputada, tendo em vista os seguintes fundamentos:
8.1.1.	Carlos Henrique Almeida Custódia
a) o valor arbitrado da multa em quarenta mil reais é totalmente desproporcional pois a alteração contratual não trouxe nenhum prejuízo a ECT. Vários gestores públicos com descumprimentos de ordens expressas deste Tribunal, causando sérios prejuízos ao erário público, foram multados por valores bem menores; 
b) é quase uma unanimidade neste Tribunal de Contas que a multa não tem caráter punitivo e sim pedagógico, para que os gestores se aprimorem nas suas atribuições, busquem as melhores práticas e preservem o patrimônio público; 
c) ao longo dos trinta anos de empresa pública, nunca houve um apontamento que o desabonasse, sem advertências ou outro tipo de anotação negativa;
d) o recorrente está aposentado por invalidez desde 8/12/2016 pelo INSS, estando impossibilitado e incapacitado para exercer qualquer tipo de atividade, passando por um tratamento de alto custo, não dispondo de recursos financeiros.
8.1.2.	Graziela Maria Godinho Cavaggioni:
a) não restou evidenciado qualquer prejuízo à execução do projeto, sendo irrefutável, conforme confirmado pela análise técnica, que o objeto do Pronac foi integralmente cumprido;
b) a multa arbitrada é desproporcional à suposta gravidade das irregularidades imputadas para fins de reprovação das contas;
c) não há fundamentação no acórdão quanto à referida multa, não sendo possível identificar quais teriam sido os critérios adotados para fixação do quantum;
d) resta evidente que a sanção imposta se mostra desarrazoada, ainda mais considerando-se que não restou demonstrado, em qualquer momento, qualquer desvio de finalidade ou indício de fraude ou má-fé, tampouco aproveitamento pessoal pelos gestores que justificasse sua condenação e fixação de multa;
e) deve-se aplicar o entendimento exposto no Acórdão 1739/2010-TCU-Plenário, relatado pelo Ministro Walton Alencar, segundo o qual "o ato defeituoso não deve despertar a função sancionadora do Tribunal" e que "tal solução mostra-se compatível com julgados em que o Tribunal deixou de apenar os responsáveis por irregularidades leves";
f) em outros casos relativos a débitos de maior valor, inclusive julgados pela Primeira Câmara, este E. Tribunal de Contas fixou multas em valores inferiores, o que demonstra a total ausência de critérios e discrepância entre as condenações impostas e possível violação ao princípio da segurança jurídica.
Análise
8.2.	Não assiste razão aos recorrentes ao se insurgirem contra a penalidade aplicada, uma vez que foram observados os limites previstos na Lei 8.443/1992, os princípios da razoabilidade e da proporcionalidade, sopesando a gravidade do ato.
8.3.	No tocante à apenação, é sabido que a dosimetria da multa aplicada aos responsáveis no acórdão condenatório, como é praxe nos processos deste Tribunal e ao contrário do processo penal, não foi realizada em função de cada ato praticado, e sim pelo conjunto dos atos irregulares tratados no processo. Há uma sanção única, que reflete o universo dos fatos do processo, sem a necessidade de quantificar sanções em separado para cada infração. 
8.4.	A ponderação do valor de cada uma dessas apenações é tarefa do julgador, cabendo a ele ponderar a gravidade relativa das irregularidades na hora de calcular a dosimetria da pena a ser aplicada.
8.5.	Por óbvio não há, nas multas do art. 58 da Lei 8.443/1992, proporção a ser seguida com rigidez matemática, a exigir que se for elidida uma só das falhas a multa tenha, necessariamente, que ser reduzida em determinado grau. 
8.6. 	No caso da multa do art. 58, a diretriz a ser observada nesse trânsito entre o mínimo e o máximo permitidos pela lei é a de que o valor estabelecido no caso concreto seja compatível com a gravidade da conduta globalmente considerada, atendo-se à lesividade de seus efeitos e à culpabilidade do agente, com vistas a atender às finalidades de reprovação e prevenção do ilícito. 
8.7.	A responsabilização do gestor independe do dolo. Conforme a firme jurisprudência do TCU, a imputação das sanções do art. 57 e 58 da Lei 8.443/1992, assim como do débito, exige apenas a verificação da ocorrência de culpa, em qualquer uma de suas modalidades, o que restou evidenciado, no presente caso concreto, diante das condutas dos responsáveis tendo em vista as irregularidades apuradas. 
8.8.	Acerca dos fatos constantes nos autos, pesa contra os responsáveis o fato de não terem atendido a determinação e recomendação expressas desta Corte de Contas. Nota-se que, se os recorrentes não agiram com dolo, agiram pelo menos com culpa por imprudência, e isso basta para que esta Corte de Contas, com base na responsabilidade subjetiva, cujo elemento essencial é a culpa, comine multa aos recorrentes.
8.9.	No mais, a atividade do julgador envolve uma certa margem de discricionariedade. No caso das multas constantes do acórdão recorrido, fundadas no artigo 58, da Lei 8.443/1992, seu valor pode variar, segundo o disposto no § 3.º do citado artigo c/c o art. 268, II, do RI/TCU, entre 5% e 100% do valor máximo fixado periodicamente pelo Tribunal que, à época do acórdão recorrido, correspondia a R$ 59.988,01 (Portaria-TCU 7, de 11/1/2018) .
8.10.	Neste caso concreto, foram devidamente sopesadas a gravidade das irregularidades e o grau de culpabilidade dos agentes e das circunstâncias fáticas. Além disso, foram respeitados os limites fixados nos arts. 58 da Lei 8.443/1992 e 268 do Regimento Interno do TCU, tendo sido o valor da multa arbitrado em 66,7% do valor máximo da multa a que se refere a citada lei.
8.11.	A alegação de hipossuficiência invocada não é apta a reduzir o valor da multa aplicada, cingindo-se, in casu, a facilidades de parcelamento. Nesse sentido, verifica-se que o acórdão recorrido já autorizou tal procedimento em seu item 9.6, cabendo apenas à parte requerer o pagamento nesses moldes.
8.12.	Assim, as multas aplicadas pelo Tribunal atendem ao princípio da razoabilidade, quando analisadas adequadamente aos subcritérios da necessidade, adequação e proporcionalidade em sentido estrito da pena.
CONCLUSÃO
9.	Em face das análises anteriores, conclui-se que:
a) considerando como termo inicial o período de vigência do contrato (11/8/2009 a 11/8/2012, peça 13, p. 33-49, 51; peça 69, p. 75-79) , a pretensão punitiva somente estaria prescrita em 2022. Mas tal prazo fora interrompido pelo despacho que autorizou a citação ocorrida em 24/5/2017 (peças 21-23) , o que valida a aplicação da multa em Sessão de 8/8/2018 (peça 80) ;
b) as alterações promovidas no 1º termo aditivo dificultaram o controle sobre os recursos geridos e a efetiva prestação de contas da patrocinada para a patrocinadora, além de ir de encontro à determinação e recomendação emanada por esta Corte de Contas;
c) a responsabilidade pela ausência de controle pela ECT sobre as despesas do Contrato de Patrocínio 164/2009 realizadas pela CBT recai sobre aqueles que tinham o poder-dever de atribuir responsabilidades para garantir que esse controle fosse exercido, no caso, o presidente da ECT e a chefe do Decoe no período;
d) responsabiliza-se o então presidente da ECT e a chefe da Decoe por terem agido sem o devido cuidado e diligência que se espera de um gestor mediano. Se os ora recorrentes não agiram com dolo, agiram pelo menos com culpa por imprudência, ao autorizarem e promoverem alterações do contrato original as quais dificultaram o controle de recursos repassados mediante o contrato de patrocínio durante suas gestões, desobedecendo determinação expressa desta Corte de Contas;
e) neste caso concreto, foram devidamente sopesadas a gravidade das irregularidades e o grau de culpabilidade dos agentes e das circunstâncias fáticas. Além disso, foram respeitados os limites fixados nos arts. 58 da Lei 8.443/1992 e 268 do Regimento Interno do TCU, tendo sido o valor da multa arbitrado em 66,7% do valor máximo da multa a que se refere a citada lei;
f) as multas aplicadas pelo Tribunal atendem ao princípio da razoabilidade, quando analisadas adequadamente aos subcritérios da necessidade, adequação e proporcionalidade em sentido estrito da pena.
9.1.	Assim, os elementos apresentados pelos recorrentes não têm o condão de modificar a deliberação recorrida, devendo-se mantê-la em seus exatos temos.
PROPOSTA DE ENCAMINHAMENTO
10.	Diante do exposto, com fundamento nos artigos 32, inciso I, e 33 da Lei 8.443/1992, submetem-se os autos à consideração superior, propondo-se:
conhecer dos recursos e, no mérito, negar-lhes provimento:
comunicar aos recorrentes e aos demais interessados, a deliberação que vier a ser proferida por esta Corte.
É o relatório.

8.1. Vinicius Fonseca dos Santos e Silva (38.981/OAB-DF) e outros, representando Graziela Maria Godinho Cavaggioni e Wagner Pinheiro de Oliveira;  
8.2. Gustavo Esperança Vieira (212756/OAB-SP) e outros, representando Empresa Brasileira de Correios e Telégrafos.

Procurador Júlio Marcelo de Oliveira.

Representação. Patrocínio. Multa. Ausência de controle da ECT sobre as despesas realizadas pela Confederação Brasileira de Tênis. Pedidos de reexame. CONHECIMENTO. NÃO PROVIMENTO A UM RECORRENTE. PROVIMENTO PARCIAL A OUTRO.

REPRESENTAÇÃO (REPR)

Secretaria de Recursos (SERUR); Secretaria de Infraestrutura Hídrica, de Comunicações e de Mineração (SeinfraCOM).

Atuo no presente processo por força da Portaria TCU n.º 336, de 10/10/2019, em virtude do afastamento do Ministro Walton Alencar Rodrigues, por motivo de viagem em missão oficial.
Trata-se de pedidos de reexame interpostos por Graziela Maria Godinho Cavaggioni e Carlos Henrique Almeida Custódio contra o Acórdão 1823/2018-TCU-Plenário, com a retificação pelo Acórdão 2549/2018-TCU-Plenário sob a relatoria do Ministro Aroldo Cedraz, por ter lhes aplicado a multa prevista no artigo 58 da Lei 8.443, de 1992, sob o valor de R$ 40.000,00 em processo de representação formulada pela unidade técnica.
	A representação foi autuada em cumprimento ao subitem 9.7.2 do Acórdão 2340/2015-TCU-Plenário (E. Min. Raimundo Carreiro) , que determinou audiência dos responsáveis em relação à possível ausência de controle pela Empresa Brasileira de Correios e Telégrafos (ECT) quanto a despesas realizadas pela Confederação Brasileira de Tênis (CBT) com verbas de patrocínio da ECT.
	Carlos Henrique Almeida Custódio era Presidente da estatal e foi responsabilizado por ter autorizado alterações do Contrato de Patrocínio 164/2009, sem zelar pelo cumprimento do subitem 9.4.1 do Acórdão 2277/2006-TCU-Plenário:
9.4. determinar à Empresa Brasileira de Correios e Telégrafos que:
9.4.1. nos contratos de patrocínio em andamento e naqueles que vierem a ser concedidos pela Empresa, desenvolva procedimentos minuciosos de forma a obter os documentos comprobatórios acerca do emprego dos recursos públicos pelo patrocinado (notas fiscais, recibos, relatório das ações desenvolvidas pelo patrocinado, comprovantes das contrapartidas avençadas, entre outros elementos) , em consonância com a avaliação sistemática dos resultados obtidos, na forma do art. 3º, inciso VI, do Decreto nº 4.799/2003;
	O responsável alega que não assinou o contrato de patrocínio e não solicitou as alterações contratuais, pois a decisão final era da Diretoria Colegiada e ocorreu com suporte em manifestações técnicas e jurídicas. Considera, ainda, que o gestor principal não pode ser responsabilizado por atos de seus subordinados e afirma nunca terem sido apontadas irregularidades em sua atuação por esta Corte e outros órgãos de fiscalização.
O ex-Presidente informa, ainda, sua aposentadoria em 8/12/2016.
	Graziela Maria Godinho Cavaggioni, na condição de Chefe do Departamento de Comunicação Estratégica (Decoe) , de 26/11/2009 até 7/5/2012, além da mesma irregularidade atribuída a Carlos Henrique Almeida Custódio, foi responsabilizada pelas seguintes falhas: i) assinar o primeiro termo aditivo ao contrato, que excluiu itens necessários ao exame da regularidade da aplicação dos recursos pela patrocinada; ii) manter referidas exclusões com a assinatura dos segundo e terceiro termos aditivos; e iii) omissão no dever de adotar providências e zelar pela existência de controle das despesas e análise de prestação de contas da patrocinada.
	Quanto à assinatura dos ajustes, afirma ter atuado de acordo com análises técnicas e jurídicas e que os itens excluídos do contrato foram substituídos por outras disposições. Considera que as mudanças implementadas no método de prestação de contas do patrocínio ofereceram melhores mecanismos de controle da utilização da verba por parte dos Correios, pois o contrato alterado exigia envio de relatórios e registros fotográficos. 
	Afirma, ainda, que houve conferência das despesas da CBT pelos fiscais do contrato e auditoria independente, mediante análise de extratos bancários e documentos financeiros. 
	Citando precedentes do Tribunal, como o Acórdão 1739/2010-TCU-Plenário, apela para o afastamento da multa, tendo em vista a atribuição desta Corte de orientar os gestores e não, apenas, aplicar-lhes sanções. Refere-se ao Acórdão 2770/2018-TCU-Plenário para afirmar que a matéria é controversa e que o patrocínio tratado nos autos tinha finalidade de exposição de marca, requerendo a exclusão da multa. 
	Os dois recorrentes alegam prescrição da pretensão punitiva e falta de razoabilidade no valor da multa imputada, pois a alteração contratual não causou prejuízos à ECT e não ocorreram desvio de finalidade, fraude, má-fé e aproveitamento pessoal. 
	A Secretaria de Recursos opinou pelo não provimento dos pedidos de reexame.
II
	Reitero o conhecimento dos recursos, nos termos do despacho que proferi em 30/1/2019 (peça 113) .
	Quanto ao mérito, adoto o parecer da Serur como razões de decidir. 
	Carlos Henrique Almeida Custódio exerceu a presidência da ECT de 6/7/2006 até 28/7/2010. Foi o signatário do contrato de patrocínio e quem autorizou a prorrogação do contrato com as alterações ora questionadas. 
	O fato de as alterações promovidas terem se dado com base em pareceres técnicos e jurídicos não socorre os recorrentes, tendo em vista suas atribuições e a clara determinação exarada pelo Tribunal.
	A determinação contida no Acórdão 2277/2006-TCU-Plenário foi exarada durante sua gestão. Portanto, tinha total conhecimento das exigências do controle externo para os contratos de patrocínio e não atuou para implementá-las. Ao contrário, autorizou mudanças que fragilizaram o controle dos recursos repassados à CBT, agindo, ao menos, de forma imprudente.
	Autorizou a exclusão, por exemplo, do item 2.1.12 do Contrato 164/2009, que estabelecia a obrigação de a CBT "Apresentar, mensalmente, até o dia 30 do mês subsequente ao de referência, relatório que comprove a aplicação dos recursos oriundos do patrocínio, de acordo com as destinações previstas no contrato, e as correspondentes faturas, notas fiscais e outros documentos comprobatórios", em sentido oposto ao determinado no Acórdão 2277/2006-TCU-Plenário.
	Além de assinar o termo aditivo ao contrato, com as exclusões irregulares de itens, Graziela Maria Godinho Cavaggioni era chefe do Decoe, área responsável pela fiscalização da aplicação dos recursos de patrocínio. Nesse sentido, não designou ou atribui responsabilidades relativamente à análise de prestação de contas.
	Não procedem as alegações da recorrente quanto à melhora de controle causada pelo contrato alterado. Foi retirada a obrigação de a CBT apresentar à ECT, mensalmente, relatório que comprovasse a aplicação dos recursos oriundos do patrocínio e os documentos comprobatórios das despesas. 
	Nos autos, não há suporte à alegação de que a CBT prestava contas mensais à ECT, além de que não consta indicativo de análise de tais documentos pelo Decoe. Ademais, no processo de denúncia que originou estes autos, TC Processo 036.264/2011-3, restou comprovado que a estatal não tinha conhecimento dos pagamentos realizados pela CBT.
	Os precedentes para não responsabilização não se aplicam ao caso em análise, pois restou configurado descumprimento de determinação do Tribunal contida no item 9.4.1 do Acórdão 2277/2006-TCU-Plenário. Ademais, à época dos fatos, em decisões anteriores, esta Corte já havia se posicionado sobre a prestação de contas de patrocínios, por meio dos Acórdão 2575/2012-TCU-Plenário, 1.962/2004 e 2.224/2005, ambos da 2ª Câmara. No Acórdão 10197/2011-TCU-Primeira Câmara, da minha relatoria, o TCU recomendou à ECT que fiscalizasse diretamente, mesmo que por amostragem, a aplicação dos recursos destinados a título de patrocínio, às Confederações Brasileiras de Desportos Aquáticos, Tênis e Futebol de Salão.
	Refuto totalmente a aplicação do Acórdão 2770/2018-TCU-Plenário, relativo a patrocínios para exposição de marca, ao presente caso. A cláusula primeira do contrato e seus anexos discriminam claramente as ações e os eventos que receberiam recursos do patrocínio. Ademais, à época dos fatos, a ECT estava obrigada ao cumprimento do Acórdão 2277/2006-TCU-Plenário e de outras decisões do TCU, citadas anteriormente.
	Afasto a tese de prescrição da pretensão punitiva. Tendo em vista as disposições contidas no Acórdão 1441/2016-TCU-Plenário, apenas em 2022 o Tribunal estaria impedido de aplicar a sanção objeto dos presentes pedidos de reexame em razão do transcurso do prazo prescricional.  
	Por fim, observo que o valor das multas aplicadas se encontra dentro dos limites estipulados pela Lei 8.443/1992 e são adequados à gravidade das falhas cometidas e às atribuições dos agentes. A alegação de hipossuficiência invocada por Carlos Henrique Almeida Custódio também não é apta a reduzir o valor da sanção fixado no acórdão recorrido.
	Diante do exposto, tenderia a negar provimento aos aludidos pedidos de reexame.
	Acolho, contudo, a presente sugestão oferecida pelo Ministro Vital do Rêgo no sentido do parcial provimento ao recurso com vistas a promover a excepcional redução da multa aplicada em desfavor de Graziela Maria Godinho Cavaggioni, passando a fixá-la, então, sob o valor de R$ 10.000,00, diante das peculiaridades suscitadas sobre o presente caso concreto a partir da sustentação oral produzida, e, assim, VOTO pela prolação do Acórdão ora submetido a este Colegiado.
TCU, Sala das Sessões Ministro Luciano Brandão Alves de Souza, em 16 de outubro de 2019.
ANDRÉ LUÍS DE CARVALHO
Relator